【裁判字號】    90,停更一,2
【裁判日期】    901026
【裁判案由】    聲請停止執行
【裁判全文】
臺北高等行政法院裁定                                九十年度停更一字第二號
    聲  請  人
    即  原  告  甲○○
                乙○○
                丙○○
                丁○○
    共同代理人  盧俊誠律師
    相  對  人
    即  被  告  行政院環境保護署
    代  表  人  郝龍斌署長）.
    代  理  人  戊○○
右當事人間因撤銷技術員合格證書事件，聲請人聲請停止相對人八十九年十一月十五
日（八九）環署訓字第○○六八一四三號處分之執行，經裁定後，最高行政法院發回
更為裁定，本院裁定如左：
    主  文
聲請駁回。
聲請程序費用由聲請人平均負擔。
    理  由
一、本件聲請意旨略謂：
  (一)查相對人以聲請人等分別受僱擔任訴外人「昌冠企業有限公司」（以下簡稱「昌
    冠公司」）之廢棄物清除及處理技術員，而其間該「昌冠公司」違法營運，致污
    染環境，情節重大，聲請人顯然未盡專任技術員管理之賁，而依公民營廢棄物清
    除處理機構管理輔導辦法（以下簡稱管理輔導辦法）第三十一條第一款：「因其
    所受僱之清除處理機構違法或不當營運，致污染環境或危害人體健康，情節重大
    者」，乃撤銷聲請人之廢棄物清除及處理技術員合格證書。
  (二)又對人民違反行政法上義務之行為，予以裁罰性之行政處分，涉及人民權利之限
    制，其處分之構成要件與法律效果，應由法律定之，法律雖得授權以命令為補充
    規定，惟授權之目的、範圍及內容必須具體明確，然後據以發布命令，始符合憲
    法第二十三條之意旨，司法院釋字第三一三號、第三九○號、第三九四號、第四
    ○二號、第四四三號、第五一○號、第五一四號分別解釋在案。查依廢棄物清理
    法第二十一條之規定：「公民營廢棄物清除處理機構管理輔導辦法及專業技術人
    員之資格由中央主管機關定之」，主管機關固得依此訂定法規命令，對公民營廢
    棄物清除處理機構之行為，為必要之規範，惟廢棄物清理法第二十一條並未就上
    述清除處理機構之專業技術人員違反義務，應予處罰之構成要件與法律效果為具
    體明確之授權，則主管機關依據上開法條訂定發布之「公民營廢棄物清除處理機
    構管理輔導辦法」第三十一條，對於清除處理技術違反義務之行為，訂定得予裁
    罰性之行政處分，顯與前述憲法保障人民權利之意旨不符，且明顯違反憲法第二
    十三條之「法律保留原則」。是本件原處分機關，依據違反上述憲法所定法律保
    留原則之辦法所為處分，自屬違憲。
  (三)再者，原處分書中所指，聲請人「所受僱之清除處理機構違法或不當營運，致污
    染環境，情節重大」乙事。惟查，遍閱處分書中並未有任何聲請人所受僱之清除
    處理機構，「污染環境」之任何科學或醫學上之依據可憑。乃原處分機關僅憑主
    觀上之臆測，未有客觀鑑定之依據，即謂「污染環境，情節重大」，實屬率斷，
    難謂合法，殆屬明顯。
  (四)又原處分機關之執行機關高雄縣政府，亦以同一理由，將聲請人之僱用人昌冠公
    司予以撤照處分，於經高雄高等行政法院以八十九年度停字第八號裁定命停止執
    行在案，足證原處分機關所據以為處分依據之上開「辦法」，顯屬違反憲法第二
    十三條法律保留原則，殆屬明顯。更何況，聲請人之技術員資格如經撤銷，自將
    影響聲請人等之工作權，且將影響家人之生計，自屬難以回復之損害，聲請人所
    提訴願雖經駁回，已於九十年四月向貴院提起行政訴訟等語。
二、相對人則以：
  (一)查相對人八十九年十一月十五日（）環署訓字第○○六八一四三號函之行政處
    分，係依據「廢棄物清理法」第二十一條授權訂定『管理輔導辦法』第三十一條
    第一款所為之決定，係依法行政，合法性無庸置疑。且聲請人之行政訴訟如經判
    決撤銷原處分，則原處分自始不存在，聲請人持有之合格證書當然自始回復原狀
    並未喪失其效力，故並無有難於回復之損害，且無急迫情事，況聲請人依「管理
    輔導辦法」取得合格證書後，在據以設置為訴外人「昌冠公司」為廢棄物技術員
    之前，即已先後任職於「昌冠公司」。足證相對人撤銷聲請人廢棄物合格證書並
    無礙其於任職「昌冠公司」之工作權。
  (二)「清除、處理技術員從事清除、處理業務，應負責其所受僱之清除、處理機構之
    正常營運及解決廢棄物清除、處理技術問題，並應審查有關許可證申請書、定期
    監測報告、契約書、遞送聯單及營運紀錄，確定內容無訛後，簽名蓋章」、「清
    除、處理技術員有下列情形之一者主管機關應撤銷其合格證書：一、因其所受僱
    之清除、處理機構違法或不當營運，致污染環境或危害人體健康，情節重大者。
    ：：：」分別為「管理輔導辦法」第十四條第二項及第三十一條第一款規定所明
    定。卷查本件聲請人自民國（下同）八十八年十二月二十八日及八十九年二月十
    五日起分別先後設置為「昌冠公司」甲、乙級廢棄物處理、清除技術員，期間「
    昌冠公司」之待處理暫存場，經於八十九年七月十八日實地稽查，發現部分有害
    廢棄物散落於地，另有不明來源之廢棄物，其專責人員亦無法舉證說明其來源。
    又該公司網路申報清除長興化學工業股份有限公司（以下簡稱長興化工公司）之
    事業廢棄物六批，廠方聲稱已有處理部分，惟未有上網申報記錄；另於八十九年
    七月二十四日相對人稽查大寮鄉○○○街三號未經許可之非法廢物貯存場內貯存
    廢印刷電路板粉末、廢觸媒及廢溶劑，且該廢溶劑已有部分滲漏情形。另據高雄
    縣政府環境保護局八十九年八月十一日本案事業廢棄物稽查工作記錄表顯示，該
    公司於大寮鄉○○○街三號（非法貯存場）有長興化工公司委託處理之廢印刷電
    路板粉末三百噸、不明廢溶劑三十餘桶等，該溶劑因桶子破損致流出汙染環境等
    違法營運致汙染環境，情節重大之事證俱在，聲請人顯未克盡專任技術員管理之
    責，經台灣高雄地方法院檢察署八十九年度偵字第二○○六○號偵結將乙○○、
    丙○○等二人依公共危險罪提起公訴在案，相對人（環境保護人員訓練所）據以
    撤銷聲請人之甲、乙級廢棄物處理、清除技術員合格證書之處分，揆諸首揭條文
    規定，原處分並無違誤。
  (三)聲請人又稱：「．．廢棄物清理法並未就「管理輔導辦法」之技術員違反義務，
    應予處罰之構成要件及法律效果為具體明確之授權，該訂定得予裁罰性之行政處
    分，顯與憲法保障人民權利之意旨不符．．。」等語。查「廢棄物清理法」第二
    十一條明定：「前條公民營廢棄物清除處理機構管理輔導辦法及專業技術人員之
    資格準則，由中央主管機關定之」，相對人爰基於法律授權訂定管理輔導辦法於
    八十六年十一月十九日發布施行，期間雖經多次修正，惟相對人每於該管理輔導
    辦法訂定、修正發布後，均依「立法院職權行使法」第六十條第一項：「各機關
    依其法定職權或基於法律授權訂定之命令送達立法院後，應提報立法院會議。」
    之規定，函送立法院備查在案；復依立法院八十九年十二月八日修正通過之行政
    程序法第一百七十四條之一規定：「本法施行前，行政機關依中央法規標準法第
    七條訂定之命令，須以法律規定或以法律明列其授權依據者，應於本法施行後一
    年內，以法律規定或以法律明列其授權依據後修正或訂定：逾期失效。」觀之，
    其並無疑義。縱如聲請人訴稱廢棄物清理法並未就管理輔導辦法之技術員違反義
    務，應予處罰之構成要件及法律效果為具體明確久授權，惟何種事項應以法律規
    範或委由命令予以規定，與所謂規範密度有關，應視規範對象、內容或法益本身
    及其所受限制之輕重而容許合理之差異。相對人本於法律授權訂定「管理輔導辦
    法」，依法尚非無據，於理並無不合，且為行政管制所必要之措施，該「管理輔
    導辦法」對於專責技術員之資格、職掌、合格證書之取得及使用與撤銷皆有明確
    規定，惟聲請人依「管理輔導辦法」取得合格證書後，於從事廢棄物專責人員業
    務時，經高雄縣政府環境保護局於八十九年七月二十五日上網確認「昌冠公司」
    申報狀況，顯示自八十九年一月至八十九年七月僅有四筆聯單資料，共計有三十
    一及七十三噸廢棄物未申報處理完成，已明顯申報不實，聲請人將不實之處理結
    果上網申報，並於其業務上做成之「昌冠公司」營運月報表為虛偽之登載並簽名
    蓋章，足生損害於環保主管機關對於廢棄物管理的正確性，更有違依「管理輔導
    辦法」核發聲請人合格證書之目的，視上述法規制度為無物，為避免其繼續侵害
    公益、公眾生存環境及核發合格證書之目的，相對人爰依「管理輔導辦法」據以
    撤銷聲請人之合格證書，並無違誤。
  (四)聲請人復聲稱：「．．聲請人之技術員資格如經撤銷，自將影響聲請人之工作權
    ，．．，自屬難以回復之損害」等語。按依『管理輔導辦法』取得之合格證書，
    核與「專門職業及技術人員考試法」取得之專門職業之技師證書有別。前者有關
    技術員部分係為遂行環保業務推動就該事業場所從業員工，具備該『管理輔導辦
    法』規定之資格並經訓練及格，核發合格證書所做低密度且寬鬆的規範，核與專
    門職業技師而以法律做高密度嚴謹的規範且涉及工作權者，難以相提並論。且二
    者規範之內涵及規範密度均不一，即可窺其全貌之不同，故前者尚涉無工作權。
    況如前所述，聲請人乙○○實際上自八十二年三月九日、聲請人丙○○自八十五
    年三月一日、聲請人丁○○自七十八年二月及聲請人甲○○自七十五十一月十八
    日起即任職於訴外人『昌冠公司』，上述聲請人依『管理輔導辦法』於前開期間
    始於八十八年十二月二十八日及八十九年二月十五日起分別先後設置為訴外人『
    昌冠公司』清除、處理技術員，顯見聲請人之技術員合格證書經撤銷並不影響其
    工作權，聲請人所稱並非事實。
  (五)又聲請人乙○○九十年一月十八日在鈞院準備程序，自陳目前仍在職於訴外人「
    昌冠公司」中，另聲請人甲○○、丙○○及丁○○等三人，據乙○○當庭表示，
    渠等三人乃訴外人「昌冠企業有限公司」目前仍處停工中，而另覓工作始離去等
    語。由上足證，聲請人並非經相對人撤銷其等之技術員合格證書後，而遭訴外人
    解僱所致，故不涉工作權之保障，聲請人之聲請顯無理由。
  (六)又據訴外人「昌冠企業有限公司」於九十年一月五日以昌處字第００１及００號
    函向高雄縣政府申請其領有之甲級廢棄物清除及操作許可證展延申請案中，聲請
    人甲○○等四人亦均親自於申請表中簽名蓋章在案，更足證相對人撤銷渠等四人
    合格證書之處分，並無損其工作權。
  (七)末查聲請人所提訴願，於九十年三月間，先後經行政院台九十訴字第○○七九一
    六號、第○一五一一五號、第○○五九二三號、第○一六八九二號決定訴願駁回
    在案等語。
三、按當事人對於行政機關之行政處分，在提起行政訴訟中，固得聲請行政法院裁定
    停止執行，但應以事實上如經執行，將發生難於回復之損害，且有急迫情事者，
    始得為之，觀諸行政訴訟法第一一六條第二項規定自明。而所謂難以回復之損害
    ，係指其損害不能回復原狀，或不能以金錢賠償，或在一般社會通念上，如為執
    行可認達到回復困難之程度而言。本件聲請人雖稱其等之技術員資格如經撤銷，
    將影響其工作權，且將影響家人之生計，屬難以回復之損害等語。惟查，聲請人
    乙○○於九十年一月十八日在本院訊問時，自陳目前仍任職昌冠公司中；另聲請
    人甲○○、丙○○及丁○○等三人，據乙○○當庭表示，因昌冠公司目前仍處停
    工中，而離職另覓工作。足證，聲請人並非因相對人撤銷其等之技術員合格證書
    後，致遭昌冠公司解僱；且聲請人取得技術員合格證書前，本已受僱於昌冠公司
    多年，有其工作經驗證明附卷可參，是以合格證書之有無，尚不涉工作權之保障
    問題，即聲請人並未因其技術員合格證書被撤銷，而無法工作，縱有影響，要亦
    僅其擔任之職位、薪資，有所差別而已，不生難於回復損害之問題，兩造代理人
    於九十年十月二十三日本院行準備程序時亦稱：若將來原處分被撤銷，請求賠償
    沒有困難等語，均記明筆錄附卷可憑，（故本件聲請，與行政訴訟法第一百十六
    條第二項前段規定不符）。又聲請人因不服原處分，提起訴願，業分別經行政院
    以台九十訴字第○○七九一六號、第○一五一一五號、第○○五九二三號、第○
    一六八九二號訴願決定駁回在案，有決定書在卷可稽，因此本件停止執行之聲請
    ，已非於訴願救濟階段，即無訴願法之適用，聲請人援引訴願法第九十三條之規
    定，聲請停止執行，已失依據，而訴願法第九十三條第二項所謂原行政處分之合
    法性顯有疑義之要件，於本件即無深究之必要。綜上說明，本件聲請人停止執行
    原處分之聲請，於法不合，不應准許。
四、依行政訴訟法第一百零四條、民事訴訟法第九十五條、第八十五條第一項前段、
    第七十八條，裁定如主文。
中    華    民    國      九十      年      十        月    二十六      日
                            臺 北 高 等 行 政 法 院  第 二 庭
                                           審 判 長  法    官  王立杰
                                                     法    官  陳雅香
                                                     法    官  黃本仁
右為正本係照原本作成。
如不服本裁定，應於送達後十日內向本院提出抗告狀（須按他造人數附繕本）。
中    華    民    國      九十      年      十        月    二十九      日
                                                     書 記 官  姚國華


司法院資訊處製作；財團法人民間司法改革基金會備份。
